臺灣臺中地方法院刑事判決　　　　　　　　　　　九十二年度沙簡上字第二七八號
　　上　訴　人
　　即　被　告　甲○○
右列上訴人因妨害兵役案件，不服本院沙鹿簡易庭九十二年度沙簡字第一三五號中華
民國九十二年三月二十八日第一審簡易判決（聲請簡易判決處刑案號：臺灣臺中地方
法院檢察署九十二年度偵字第三二七九號）提起上訴，本院管轄第二審之合議庭判決
如左：
    主  文
上訴駁回。
    事  實
一、甲○○前因竊盜案件，經本院於民國八十六年三月十日判處有期徒刑一年六月確
    定，經送監執行，於八十七年六月六日執行完畢。猶不知悔改，緣其係臺中縣後
    備司令部列管之後備軍人，原住臺中縣梧棲鎮○○路○段一九八號，於九十年十
    月間遷出上開處所，無故不依規定申報，致使臺中縣後備司令部所發指定甲○○
    應於九十一年七月二日上午九時，前往臺中縣烏日鄉○○路七四四號成功嶺營區
    報到之精誠三二四之一號點閱召集令無法送達。
二、案經臺中縣後備司令部移送臺灣臺中地方法院檢察署檢察官聲請以簡易判決處刑
    。
    理  由
一、上訴人即被告甲○○經本院合法傳喚未到庭應訊，亦未以書狀陳明上訴理由，其
    於偵查中係矢口否認右揭犯行，辯稱：伊搬遷到臺中市時，忘記辦理遷入登記，
    伊不是刻意逃避點閱召集云云。經查：
（一）被告為後備軍人，戶籍原設於臺中縣梧棲鎮○○路○段一九八號，臺中縣後備
      司令部所發精誠三二四之一號點閱召集令，係指定被告應於九十一年七月二日
      上午九時，前往臺中縣烏日鄉○○路七四四號成功嶺營區報到，惟該點閱召集
      令無法送達被告等情，有前開點閱召集令、臺中縣後備司令部列管後備軍人空
      戶無人（遷出未報）移送法辦年籍表各一份附於偵查卷可稽。
（二）復按人民有依法律服兵役之義務，為憲法第二十條所明定。惟兵役制度及其相
      關之兵員召集、徵集如何實施，憲法並無明文規定，有關人民服兵役、應召集
      之事項及其違背義務之制裁手段，應由立法機關衡酌國家安全、社會發展之需
      要，以法律定之。九十一年六月二十六日修正前妨害兵役治罪條例第十一條第
      一項第三款（現行同條例第十條第一項第三款）規定後備軍人居住處所遷移，
      無故不依規定申報者，即處以刑事罰，係為確保國防兵員召集之有效實現、維
      護後備軍人召集制度所必要。其僅課予後備軍人申報義務，並未限制其居住遷
      徙之自由，與憲法第十條之規定尚無違背。同條例第十一條第三項（現行同條
      例第十條第三項）規定後備軍人犯第一項之罪，致使召集令無法送達者，按召
      集種類於國防安全之重要程度分別依同條例第六條、第七條（現行同條例第五
      條、第六條）規定之刑度處罰，乃係因後備軍人違反申報義務已產生妨害召集
      之結果，嚴重影響國家安全，其以意圖避免召集論罪，仍屬立法機關自由形成
      之權限，與憲法第二十三條之規定亦無牴觸。至妨害兵役治罪條例第十一條第
      三項（現行同條例第十條第三項）雖規定致使召集令無法送達者，以意圖避免
      召集論，但仍不排除責任要件之適用，乃屬當然（司法院大法官會議釋字第五
      一七號解釋參照）。申言之，現行妨害兵役治罪條例第十條第三項之規定，並
      無違憲之虞。
（三）又妨害兵役治罪條例第十條第一項第三款所稱居住處所遷移無故不依規定申報
      ，並非專指遷出戶籍而不為遷入之登記而言。凡屬後備軍人，祇須不按址居住
      ，復不依規定申報其所在，致使召集令無法送達，而無正當理由者，其罪即已
      成立，縱令其遷移居住處所並無逃避兵役之本意，但其此項行為，如致召集令
      無法送達時，即以意圖避免召集論（最高法院八十五年臺上字第五一二七號判
      決參照）。是以，後備軍人居住處所遷移，無故不依規定申報，致使召集令無
      法送達，即應以意圖避免召集論，此亦為前述妨害兵役治罪條例第十條第三項
      所明訂。
（四）復按遷出戶籍管轄區三個月以上，應為遷出登記；由他戶籍管轄區域遷入三個
      月以上，應為遷入登記；戶籍法第二十條第一項及第二十一條第一項分別定有
      明文。上開遷徙登記，應向戶政事務所辦理，戶籍法第二十八條亦規定甚明。
      苟業已遷移原居住處所而未為戶籍之登記申報，則有關政府機關送達之文書（
      包含法院送達之文書、後備司令部送達之各種召集令）將因寄送原居住處所而
      無法實際送達本人，乃國人所熟知之常識。是後備軍人居住處所遷移，無故不
      依規定申報，致使召集令無法送達，縱無避免召集之意圖，亦以意圖避免召集
      論。而被告於偵訊時自承於居住處所遷移時並未辦理遷徒登記等語，又被告身
      為後備軍人，對於後備軍人可能會被點召，亦應知之甚詳，然其遷移住居所，
      竟未依戶籍法相關規定辦理登記申報，致使前揭點閱召集令因寄送其原居住處
      所而無法實際送達本人，則無論其實際有無避免召集之意圖，依妨害兵役治罪
      條例第十條第三項規定，亦以意圖避免召集論。是被告前開所辯，並無可採。
      本案事證至臻明確，被告犯行洵堪認定。
二、核被告甲○○所為，係犯妨害兵役治罪條例第十條第三項、第一項第三款之罪，
    應依同條例第六條第二項科刑。又被告有如事實欄所載之前科，有臺灣臺中地方
    法院檢察署刑案資料查註紀錄表、臺灣高等法院被告全國前案紀錄表在卷可按，
    其五年以內再犯本件有期徒刑以上之罪，為累犯，應依刑法第四十七條規定加重
    其刑。原審認被告罪證明確，因予適用妨害兵役治罪條例第十條第三項、第一項
    第三款、第六條第二項，刑法第十一條前段、第四十七條、第四十一條第一項前
    段、罰金罰鍰提高標準條例第二條規定，量處拘役三十日，並諭知易科罰金之折
    算標準，其認事用法核無違誤，量刑亦屬允適，被告空詞否認犯罪，指摘原判決
    不當，為無理由，應予駁回。
三、被告經合法傳喚，無正當理由不到庭，爰不待其陳述，逕行判決。
據上論斷，應依刑事訴訟法第四百五十五條之一第一項、第三項、第三百六十八條、
第三百七十一條，判決如主文。
中      華      民      國      九十三      年    四    月    十六      日
                              臺灣臺中地方法院刑事第十庭
                                  審判長法  官  郭  瑞  祥
                                        法  官  黃  家  慧
                                        法  官  蔡  建  興
右正本證明與原本無異。
不得上訴。
                                        書記官
中    華    民    國      九十三      年       四      月     十六    日
附錄論罪科刑法條：
妨害兵役治罪條例第六條：
意圖避免教育召集或勤務召集，而有下列行為之一者，處三年以下有期徒刑：
一、捏造免役、除役、轉役或免除召集原因者。
二、毀傷身體者。
三、拒絕接受召集令者。
四、應受召集，無故逾應召期限二日者。
五、使人頂替本人應召者。
無故不參加點閱召集，或意圖避免點閱召集，而有前項第一款至第三款及第五款行為
之一者，處一年以下有期徒刑、拘役或科新臺幣九萬元以下罰金。
國民兵為避免應召集輔助軍事勤務犯第一項之罪者，處三年以下有期徒刑。
妨害兵役治罪條例第十條：
後備軍人意圖避免召集處理有下列行為之一者，處一年以下有期徒刑、拘役或科新臺
幣九萬元以下罰金：
一、離營歸鄉無故不依規定報到，或重複申報戶籍者。
二、拒絕依規定調查，或體格檢查不到者。
三、居住處所遷移，無故不依規定申報者。
國民兵犯前項第三款之罪者，處六月以下有期徒刑、拘役或科新臺幣三萬元以下罰金
。
後備軍人犯第一項之罪或國民兵犯前項之罪，致使召集令無法送達者，以意圖避免召
集論；分別依第五條或第六條科刑。
